臺灣高等法院臺南分院刑事裁定　　　　　　　九十一年度聲再字第五七號　　　Ｇ
　　　再審聲請人
　　　即受判決人　甲　○　○
右列聲請人因背信案件，對於本院九十年度上易字第一０一九號中華民國九十一年二
月六日確定判決（臺灣嘉義地方法院八十八年度訴字第三六八號、臺灣嘉義地方法院
檢察署八十八年度偵字第四二六九號、八十八年度偵字第三四五五號）聲請再審，本
院裁定如左：
      主      文
再審之聲請駁回。
      理      由
一、本件聲請再審意旨略以：原確定判決撤銷第一審無罪判決，認定聲請人背信罪成
    立，判處有期徒刑一年二月，因原判決有重要證據漏未審酌之情事，足生影響於
    原判決，故依刑事訴訟法第四百二十一條之規定聲請再審，並陳明理由如左：
    （一）按刑法上之背信罪須行為人主觀上有為自己不法所有之意圖或損害本人利
          益之意圖，客觀上須有違背其任務之行為及致生損害於本人之財產始足當
          之。苟行為時無為自己不法之所有或損害本人利益之意圖，縱處理委任事
          務過程容有瑕疵，惟依行為時觀之，並不足以生損害於本人之財產者即難
          以背信罪相繩。依農會理事會決議，必須該農會會員或贊助會員始得辦理
          借款，且每位會員及其同戶家屬放款最高額度不得超過三十萬元。本件被
          告鄭水丁以其妻鄭梁春金、女鄭惠雯、永福代書事務所職員魏金玉、劉清
          月集人名義向鄉農會借款，固違反不得分別借款集中使用之規定，惟本件
          借款設定抵押之抵押物四筆土地依台南市政府實地查估價格合計為八千五
          百零七萬六千五百五十元，而依吾人生活經驗，土地市價較諸政府機關查
          估之價格有過之而無不及，被告黃復枝等貸給鄭梁春金等四人合計八千五
          百萬元並無超額放貸情事至為灼然。至嗣後經拍賣雖未達此數，應係社會
          經濟不景氣，房地產價格普遍下跌所使然，難謂被告等有何背信犯意。有
          八十八年度上易字第三號關於台南縣新市鄉農會及八十九年度上易字第四
          五一號關於台南縣關廟鄉農會貸款案改判決無罪確定判決書影本兩份附呈
          足稽。本案確定判決以聲請人違反農會信用部業務管理辦法第十、十一條
          規定為依據，撤銷原審無罪判決改判有罪，其認定事實，適用法律與上開
          確定判決有背，已有可議。
    （二）且依原審確定判決認定：
          (1)嘉義縣水上農會有關擔保品之估價，目前係依照該農會第十二屆理事會
            於八十三年五月二十三日所通過之嘉義縣水上鄉農會信用部擔保放款辦
            理準則（下簡稱水上農會擔保放款辦理準則）之規定辦理，而在八十三
            年五月二十三日以前，擔保品之估價係依據該農會八十年十二月十三日
            理事會記錄之總幹事報告事項四之規定辦理，有水上鄉農會擔保放款辦
            理規則及所附之土地估價標準表影本、八十年十二月十三日水上鄉農會
            第十一屆第十七次理事會會議記錄影本各一份附於原審卷可稽。依水上
            農會擁保放款辨理準則之規定：關於擔保品之估價，建地時價係依照農
            會放款評定小組所定之標準計算，以建地時價扣除應繳之增值稅後所得
            金額之七成至九成為放款值；而田地部分則以田地之時價扣除增值稅後
            所得全額之七成至九成為放款值，此觀諸水上農會擔保放款辦理準則第
            二條第一、三、四款，及第四條之規定自明。至嘉義縣水上鄉以外之土
            地依該準則所附土地估價標準所列備註三之規定，其估價係參酌當地農
            會或金融機構核估辦法評估。又八十三年五月二十三日水上農會理事會
            通過上開擔保放款辦理準則以前，依據該農會上開八十年十二月十三日
            理事會會議記錄之總幹事報告事項四之內容，該農會關於擔保品之估價
            ，農地及房屋均以時價之六至七成核貸。
          (2)八十二年六月間，林松柏提供其與另案被告蕭登標合買之登記於案外人
            傅春和名下之崎子頭第一六四號與一七二號土地二筆，以被告吳福來與
            李漢中為貸款人頭，分向水上農會申請貸款。其中被告吳福來部分係以
            崎子頭第一六四號土地設定抵押權作為擔保，被告李溪中部分則係以崎
            子頭第一七二號土地設定抵押權為擔保，經核算估定崎子頭第一六四號
            土地之時價每平方公尺為六千元，乘以該筆土地面積零點五八七一公頃
            ，評估總值為三千五百一十萬六千元，扣除應繳之土地增值稅一千三百
            一十六萬四干七百元後，以放款率百分之九十放款，核定擔保放款總值
            為一千九百七十四萬七十二百八十七元，並核貸一千九百五十萬元；至
            崎子頭第一七二號土地之時價，估定為每平方公尺九千五百元，乘以該
            筆土地面積零點五公頃，評估總值為四千七百五十萬元，扣除應繳之土
            地增值稅二千六百七十萬元後，以放款率百分之九十放款，核定擔保放
            款總值為一千八百七十二萬元，並核貸一千八百五十萬元，此有借款申
            請書、放款批覆書、不動產調查表、土地登記簿謄本各二份附於原審法
            院卷所附之證物卷可稽。另以上開崎子頭段二筆土地買賣契約所載之買
            賣價格核算，崎子頭段第一六四號土地核貸一千九百五十萬元，約為該
            筆土地買賣契約價格之二成五；對崎子頭段第一七二號土地核貸一千八
            百五十萬元，約為該筆土地買賣契約價格之三成三，形式上均未逾水上
            農會上開農地及房屋均以時價之六至七成核貸之規定。另參以崎子頭段
            第一六四號土地經水上農會向原審法院聲請強制執行，經核定其第一次
            拍賣之底價為四千四百十一萬七千元，每平方公尺約為七千五百四十元
            ，較水上鄉農會對該筆土地所核估每平方公尺六千元，總價二千五百一
            十萬六千元之估價結果為高。
          (3)八十二年七月間，提供頂寮段第一二七０等地號之土地十二筆及坐落頂
            寮段建號第十六號之建物一棟以水上鄉農會為抵押債權設定抵押權為擔
            保，經負責該貸款案徵信業務之林坤泰，核估上開十二筆土地之時價為
            每平方公尺八千元至九千元不等，建物部分則估定為每平方公尺二千二
            百四十九元，土地部分扣除應繳之土地增值稅後，均按照另案被告蕭登
            標申請貸款之金額，依序核貸。其中被告葉萬順、龔銘世、羅錦稻、吳
            順業之貸款部分，放款率為百分之八十五；被告呂清溪、李民之貸款部
            分，土地部分放款率為百分之七十，建物部分之放款率為百分之六十。
            再參酌元長鄉農會於八十五年曾以每坪約三萬元之價格出售與本案同地
            段即雲林縣元長鄉○○段三九二之三號（重劃後為港墘段第一二六三號
            ）土地之情，上開供擔保之十二筆頂寮段之土地，經財團法人中華民國
            企業技術鑑定委員會（中心）於八十六年一月二十七日及八十八年八月
            十七日二次鑑定之結果，每坪之價格分別為三萬元與三萬八千元，總價
            分別為二億五千八百四十一萬九千七百元與二億八千七百七十七萬三千
            七百四十元，此有該委員會之鑑定報告影本二份附於原審法院卷可資佐
            證；且該十二筆土地經台灣雲林地方法院於八十八年五月十一日進行第
            一次拍賣時，底價為一億八千七百六十九萬八千元，經換算後，每平方
            公尺之價格約為七千六百零四元，與被告林坤泰所估每平方公尺八千元
            至九千元之價格相差不多。
          (4)八十四年六月間，提供位於沙坑段第一七八地號等十七筆土地設定抵押
            權為擔保，經以貸款戶申請貸款時所附買賣契約書之成交價每甲地一千
            五百萬元作為時價，並送請水上農會八十四年第八次放款審議小組審查
            通過後，核估上開十七筆土地之價格為每平方公尺一千五百元，扣除應
            繳之土地增值稅，以上開十七筆土地共同擔保，分別核貸被告黃三倧二
            千九百萬元、被告曾文淋二千三百萬元，合計五千二百萬元，二筆貸款
            之放款率均為百分之六十五。上開沙坑段與覆鼎金段土地經水上農會向
            原審法院聲請強制執行，原審法院於八十八年五月十八日下午進行第一
            次拍費，上開沙坑段與覆鼎金段十七筆土地，所核定之拍賣底價為六千
            零三十八萬三千元，如連同地上作物之拍賣底價六十二萬二千元，則拍
            賣底價之總價為六千一百萬五千元，亦較上開沙坑段與覆鼎金段土地所
            擔保之被告黃三倧、曾文淋二筆總額為五千二百萬元之債務為高，此有
            八十八年四月二十一日嘉院松民八十七執簡字第一四五七號公告影本附
            於原審法院卷可據。
          (5)原審確定判決，並未就上開有利於再審聲請人之事實詳予審酌，以明再
            審聲請人是否有取得不法利益或損害本人利益之意圖等犯罪意思要件詳
            為審酌，而以客觀上再拍賣結果有不足清償之事宜，遽而推定再審聲請
            人意圖為他人不法所有，且未說明其認定事實之法律上依據，顯有准予
            提起再審理由。
    （三）原確定判決另稱：「（蕭登標）所貸之金額水上農會部份尚有二億零七百
          零七萬一千一百七十元未還」，然就上開三次放款其詳如后附表所示，其
          中「雲林縣元長鄉○○段第一二七０地號等十六筆土地」，於繳納本金九
          十萬元，且於雲林地方法院民事執行處拍賣時，由嘉義水上鄉農會以一億
          零八百零七萬元予以承受，顯然上開三項貸款部份未償還本金係九千九百
          萬一千一百七十元，並非二億零七百零七萬一千一百七十元甚明。且如上
          附表「放款情形表」所示可知：
          (1)嘉義縣水上鄉○○○段一六四、一七三地號，自八十二年六月貸款繳息
            至八十六年十月十七日止共16,856,036元。
          (2)雲林縣元長鄉○○段第一二七０地號等，自八十二年九月貸款繳息至八
            十六年十二月十八日止共57,051,390元。
          (3)嘉義縣竹崎鄉○○段第一七八地號等土地自八十四年六月貸款繳息至八
            十五年十二月二十四日止共8,736,207元。
          顯見苟聲請人與蕭登標等人有共謀不法利益之主觀意圖，何庸繳息達四年
          以上，其利息共納達八千餘萬元以上？原確定判決就此有利益於聲請人之
          事實及證據未詳予審酌，率予認定聲請人犯罪，應有准予再審裁定之必要
          。
    （四）再進一步而言，財政部金融局八十九年七月四日台融局（三）第八九二一
          三六七六號函原審法院就「二、農會信用部業務管理辦法第十條第一項首
          段，係限制借款人之資格，必須具有農會會員身分，並未限擔保物提供人
          必須為會員。三、至於非農會會員利用會員身分貸款，以迴避前開第十條
          第一項之限制，在該會員同意配合辨理下，尚難遽以認定違反上開規定。
          惟其經辨人員如事先知情，是否構成背信之刑事責任，應不以違反上開辦
          法第十條第一項規定為主要考量因素，而宜審究其有無徵信不實致農會遭
          受損失之直接因果關係為斷」曾為相關釋令，主張非農會會員利用身分貸
          款，如有經會員同意，應不算違反農會信用部業務管理辦法第十條第一項
          之相關規定，若聲請人無與農會承辦人員另有徵信不實情事本案應不能認
          定聲請人有共同背信罪。既然以農會會員為借款人申請貸款，有經過會員
          同意，則該件貸款性質應屬農會貸款予會員，不能再視為農會貸款予非會
          員。但原確定判決並未就聲請人有如何程度之徵信不實，遽認定再審聲請
          人此部分有背信罪，其未據證據認定犯罪事實，顯有再審之理由。
二、按不得上訴第三審法院之案件，其經第二審確定之有罪判決，如就足生影響於判
    決之重要證據漏未審酌者，得為受判決人之利益，聲請再審，刑事訴訟法第四百
    二十一條固定有明文。惟所謂重要證據漏未審酌，係指第二審判決前已經提出之
    重要證據未予審酌，且該證據必須可認為足以動搖原判決事實之認定者始足當之
    ，苟該證據業已提出經原確定判決予以指駁，並敘明捨棄不採之理由，或縱提出
    未斟酌，惟如經斟酌亦不足以動搖原判決者，或判決確定後始發現之證據，判決
    當時無從斟酌者，即非該條所謂重要證據漏未審酌，亦不足以構成聲請再審之事
    由，有最高法院二十八年抗字第八號、三十五年特抗字第二一號判例足資參照。
    亦即，本條所謂「足生影響於判決之重要證據漏未審酌」，係指當事人於第二審
    法院判決前，已發現而提出之證據，足以影響、變更判決結果，而法院漏未審酌
    而言。如第二審法院依調查之結果，本於論理法則、經驗法則，取捨證據、認定
    事實者，則不包括之。
三、經查：原確定判決係依聲請人甲○○於調查站中之自白，及另案被告蕭登標所供
    相符，並經一審同案被告林永陣（已死亡，一審諭知不受理）證述聲請人確實事
    先已知悉關於本件貸款人係蕭登標之人頭等語屬實，及授信約定書影本、不動產
    調查表影本各十份、水上農會八九水農信字第二七七六號函等資料，本諸經驗及
    論理法則，對如何認定聲請人詐欺犯行得心證之理由，詳於判決理由內第壹、參
    部分分別敘明詳盡。
四、本件聲請人所舉上開再審事由（一）部分，指摘原確定判決所持見解與本院八十
    八年度上易字第三號及八十九年上易字第四五一號類似案件之見解迥異，而認原
    判決認定事實有誤云云，然所謂證據，係指足以證明犯罪行為之一切證人、證物
    而言，且不論直接或間接證據，均須與犯罪待證事實有所關連，故與犯罪事實不
    生關係之證據，即不足採為判決資料。且法官依據法律獨立審判，不受任何干涉
    ，為憲法所明文揭示；又證據之取捨，係屬事實審法院職權之行使，倘採證之過
    程未違背法令與經驗、論理法則，則事實審法院就類似案件所為之判決，其他法
    院原則上雖應予尊重，惟於具體案件中，犯罪情狀與待證事實各有不同，證據之
    取捨必亦有所差異，尚無法僅憑其他類似案件之判決結果，而逕予適用，是該類
    似案件之判決並無拘束其他法院之效力，其他法院仍應依本案調查證據之所得，
    認定犯罪事實並適用法律，始與刑事訴訟法審判獨立及證據裁判原則相符。查聲
    請人雖提出本院就類似案件所為之上開判決，究與本件犯罪事實並無直接或間接
    相關，應非本件所得採為判斷犯罪事實之證據，且該判決書於原判決前未經提出
    ，判決當時自無從審究，又本院認縱予以審酌，就此證據形式觀之，亦不足以動
    搖原判決認定之事實，揆之前揭說明，已核與重要證據漏未審酌之要件有間。次
    查，上開聲請意旨（二）、（三）所臚列之各項再審事由，均係聲請人於歷次偵
    審中否認其有不法所有或損害本人利益之意圖所為之抗辯，而原判決業於理由欄
    壹中說明認定聲請人事先即已明知本件上開貸款人係另案被告蕭登標之人頭等情
    之理由；於理由欄參、一敘明聲請人與其他同案被告王明昇、賴健榮、林坤泰、
    林滄賢如何違反農會信用部業務管理辦法第十條、第十一條之規定，並根據水上
    農會八九水農信字第二七七六號函所稱迄八十九年十一月十日止，本件貸款之金
    額尚有二億零七百零七萬一千一百七十元未還等資料，認定聲請人確有致生損害
    於水上鄉農會之事實，縱聲請意旨所指其中雲林縣元長鄉○○段第一二七０地號
    等十六筆土地部分業經水上鄉農會於臺灣雲林地方法院強制執行時以一億零八百
    零七萬承受，然此部分純屬貸款嗣後民事強制執行之問題，尚難據此即推斷聲請
    人於核貸之初並無違背職務之背信犯行，是就此證據形式觀之，亦難為有利於聲
    請人之認定。另聲請人聲請再審事由（四）以原判決漏未審酌財政部金融局八十
    九年七月四日台融局（三）字第八九二一三六七六號函之函釋云云，惟此部分業
    經原判決於理由欄參、二詳細說明審酌該函釋並據以認定本件事實之過程及理由
    ，聲請人徒就原判決未因此為有利於其之認定，即指摘原判決證據取捨之不當，
    顯非適法之再審理由。職是，本件再審核無理由，應予駁回。
五、據上論斷，應依刑事訴訟法第四百三十四條第一項裁定如主文。
中    華    民    國      九十一      年      三      月      二十八    日
                                  臺灣高等法院臺南分院刑事第六庭
                                      審判長法官  楊    明    章
                                            法官  高    明    發
                                            法官  戴    勝    利
右正本證明與原本無異。
不得抗告。
                                      法院書記官  吳    銘    添
中    華    民    國      九十一      年      三      月      二十九    日
